【裁判字號】    98,台上,4611
【裁判日期】    980813
【裁判案由】    違反毒品危害防制條例
【裁判全文】
最高法院刑事判決            九十八年度台上字第四六一一號
上  訴  人  甲○○
選任辯護人  吳澄潔律師
            文  聞律師
            周金城律師
上  訴  人  己○○
選任辯護人  葉武侯律師
上  訴  人  庚○○
選任辯護人  林樹根律師
            洪茂松律師
            邱麗妃律師
上  訴  人  乙○○
            丙○○
            丁○○
            戊○○
上列上訴人等因違反毒品危害防制條例案件，不服台灣高等法院
高雄分院中華民國九十八年四月二十三日第二審判決（九十七年
度上訴字第一六五０、一六五三號，起訴案號：台灣高雄地方法
院檢察署九十六年度偵字第二０四八五號、九十七年度偵字第二
一七一號），提起上訴，本院判決如下：
    主  文
原判決關於甲○○、己○○、庚○○有罪部分及丁○○、乙○○
、丙○○部分均撤銷，發回台灣高等法院高雄分院。
其他上訴駁回。
    理  由
壹、本件檢察官起訴(1)上訴人甲○○於民國九十六年五月初，在
高雄縣美濃鎮泉源六號及高雄市○○○路三七八號二七樓之六製
造甲基安非他命完成；於同年月十五日販賣甲基安非他命一次二
公斤、一次十五公斤；於同年月十六日販賣甲基安非他命一次三
公斤、一次十二公斤。(2)甲○○、上訴人戊○○、黃明富、上訴
人己○○於九十六年五月十六日，同在上址製造甲基安非他命一
百公斤完成；甲○○與己○○於同年月十七日販賣甲基安非他命
完成。(3)甲○○、黃明富、戊○○於九十六年五月十七日，同在
上址製造甲基安非他命。甲○○於同年月十二日販賣甲基安非他
命一公斤，同年月二十日販賣甲基安非他命六公斤，同年月二十
四日販賣甲基安非他命二公斤，同年六月九日販賣甲基安非他命
０．五公斤，同年六月十日販賣甲基安非他命二公斤予不詳姓名
人、販賣甲基安非他命三公斤予綽號「中董」及販賣不詳數量之
甲基安非他命予綽號「老兵」。(4)甲○○於九十六年六月間，自
高雄市○○街一號攜帶甲基安非他命一包，並由丁○○開車載至
高雄市○○路及三多路口「阿媽碗粿」，再由甲○○與一男子販
賣甲基安非他命完成。(5)甲○○、上訴人丁○○、黃明富、上訴
人庚○○於九十六年五月底、六月間，同在上址製造甲基安非他
命完成。(6)甲○○與黃明富、戊○○、丁○○、己○○、庚○○
、上訴人乙○○、丙○○、綽號「小胖」之不詳姓名男子於九十
六年七月十二日，在高雄縣美濃鎮泉源六號，由甲○○、戊○○
、丁○○、乙○○、丙○○、「小胖」著手製造甲基安非他命未
遂。原審認不能證明甲○○、己○○、庚○○、戊○○此部分犯
罪，爰維持第一審關於此部分諭知甲○○、己○○、庚○○、戊
○○無罪之判決，駁回檢察官此部分在第二審之上訴，因檢察官
並未對之不服，向本院提起上訴，業已確定，合先敘明。
貳、撤銷發回（甲○○、己○○、庚○○有罪及丁○○、乙○○
    、丙○○）部分
本件原判決撤銷第一審關於己○○有罪部分之科刑判決，改判論
處己○○幫助製造第二級毒品罪刑；又維持第一審分別論處甲○
○、丁○○共同製造第二級毒品罪刑及共同製造第二級毒品未遂
罪刑，分別論處乙○○、丙○○共同製造第二級毒品未遂罪刑，
論處庚○○幫助共同製造第二級毒品未遂罪刑，併均為從刑之諭
知，甲○○、丁○○部分並依法定應執行刑，駁回渠等在第二審
之上訴；固非無見。
惟查：(一)科刑之判決書，須將認定之事實詳載於事實欄，然後於
理由欄內說明其所憑之證據及認定之理由，使其宣示之主文，與
所載之事實及說明之理由，前後均相適合，否則即有判決理由不
備或理由矛盾之違法，自均足構成撤銷之原因。(1)查第一審判決
對於己○○部分，係論以共同製造第二級毒品未遂罪刑（九十六
年七月十二日之部分），而對於其他被訴即販賣第二級毒品部分
（九十六年五月十六日製造第二級毒品、同年月十七日販賣第二
級毒品）均諭知無罪，乃原判決主文竟將第一審判決關於己○○
部分全部撤銷，依上開說明，難謂無判決理由矛盾之違法。(2)原
判決事實認定：己○○於九十六年六月間，提供其弟楊富翔所有
之證件資料予甲○○，由甲○○以楊富翔名義購買ZF－四六四九
號小貨車交由戊○○供載運製造第二級毒品甲基安非他命（下稱
甲基安非他命）之化學原料、器具使用。又甲○○、丁○○、戊
○○、乙○○、丙○○、綽號「小胖」等人共同基於犯意聯絡，
由甲○○於九十六年七月上旬指示丁○○、戊○○陸續駕駛ZF－
四六四九號小貨車載運製造甲基安非他命所需之硫酸、乙醚、氯
仿等化學原料前往高雄縣美濃鎮泉源七號共同製造甲基安非他命
等情，如果無訛，原判決事實既認該ZF－四六四九號小貨車應係
甲○○所有，並供甲○○與丁○○、乙○○、丙○○、「小胖」
等人共同製造甲基安非他命所用之物，自應依毒品危害防制條例
第十九條第三項規定沒收。查第一審判決係以ZF－四六四九號小
貨車，非供甲○○等人製造安非他命之用，而未予沒收（見第一
審判決理由貳、二、(二)）。原判決竟於理由謂：第一審判決認甲
○○所有之ZF－四六四九號小貨車，與甲○○製造甲基安非他命
犯行無關，不予宣告沒收，認事用法，核無不合（見原判決第二
十八頁第二一至二四行）。事實認定與理由說明，前後齟齬，不
無判決理由矛盾之違法。(3)原判決就己○○部分，理由先說明：
己○○幫助甲○○等人製造甲基安非他命既、未遂，事證明確，
犯行堪以認定；復認己○○所為，係犯毒品危害防制條例第四條
第二項製造第二級毒品罪之幫助犯（見原判決理由甲、六、(六)、
七），並以甲○○等人於九十六年七月上旬某日、同年七月十二
日之製造甲基安非他命既未遂犯行，時間、地點不同，犯意各別
，認應分論併罰（見原判決理由第二五頁第二四至二七行、第二
六頁第一至二行）。原判決既認己○○有幫助甲○○製造甲基安
非他命既、未遂之二罪犯行，主文卻僅諭知己○○幫助製造第二
級毒品一罪（既遂）；復就己○○先後二次幫助行為，何以論以
既遂一罪，未說明理由依據，亦有判決理由矛盾及理由不備之違
法。(二)審理事實之法院，對於卷內被告有利及不利之證據，應一
律注意，詳為調查，綜合全案證據資料，本於經驗法則以定其取
捨，並將取捨證據及得心證之理由，於判決內詳為說明。本件原
判決事實認定：甲○○先於九十六年六月間覓得高雄縣美濃鎮泉
源六號、七號，作為製造甲基安非他命之處所。庚○○明知甲○
○等人將於該處製造甲基安非他命，仍基於幫助之犯意，以新台
幣（下同）三十萬元代價，將所有高雄縣美濃鎮泉源六號、七號
房屋，供甲○○放置器具設備及製造甲基安非他命。又甲○○、
丁○○、戊○○、乙○○、丙○○、綽號「小胖」等人共同基於
製造甲基安非他命之犯意聯絡，由甲○○於九十六年七月上旬指
示丁○○、戊○○陸續駕駛ZF－四六四九號小貨車載運製造甲基
安非他命所需之硫酸、乙醚、氯仿等化學原料前往高雄縣美濃鎮
泉源七號，並與丁○○、戊○○、乙○○、丙○○及綽號「小胖
」等人於該址共同製造甲基安非他命。嗣於九十六年七月十二日
，戊○○駕駛之五二００一MF自小客車搭載甲○○、丁○○及已
製成之氯假麻黃素十三包（淨重一百十六公斤）離開上址時，為
警查獲，並扣得上開氯假麻黃素，再由甲○○帶同至高雄縣美濃
鎮泉源七號屋內、外及高雄縣美濃鎮泉源六號（扣押地點均載為
六號）鐵棚架下查獲如原判決附表一（下稱附表一）所示之物等
情，理由則說明如附表一編號四三所示之物，均有氯假麻黃鹼、
氯麻黃鹼成分，為氯假麻黃素；而氯假麻黃鹼、氯麻黃鹼均係麻
黃鹼製成甲基安非他命之中間產物，核甲○○、丁○○、丙○○
、乙○○此部分所為，係犯共同製造甲基安非他命未遂罪行；庚
○○則成立幫助製造甲基安非他命未遂罪行（見原判決理由四、
(六)、(七)）。然本件檢察官係起訴甲○○等人於上開泉源六號共同
製造甲基安非他命既遂罪，而戊○○於法務部調查局高雄縣調查
站（下稱高雄調查站）供稱：七月十二日所查獲製毒原料，甲○
○會臨時告訴我們要載到明譚路、尚仁街或是民權二路，我有見
過甲○○將製好的安非他命成品從冰箱拿出後外出販賣二、三次
；及至偵查中亦供稱：我有看過甲○○將安非他命用夾鏈袋包裝
好；甲○○在試成品時丁○○有在場等語（見警卷二第八六頁、
九十六年度偵字第二０四八五號卷第一０八、一０九頁）。且於
上址查扣之麻黃素、化學藥劑及現場器具均係甲○○所有，並供
甲○○等人共同製造氯假麻黃素，已據甲○○於法務部調查局南
部地區機動工作組及第一審供認無誤（見同上偵查卷第二三六頁
、第一審卷(一)第二四七頁）。而其中扣案如附表一編號九（即綠
色帆布袋，五個之二）、編號一一（帆布袋格紋，五個之四），
經檢驗結果，均呈甲基安非他命陽性反應，有高雄醫學大學附設
中和紀念醫院檢驗報告編號0000－000、0000－00
0在卷可稽（見九十六年度訴字第四七０七號卷（二）第一八一
頁）。則甲○○等人於高雄縣美濃鎮泉源六號處所是否已有製成
甲基安非他命？不無疑問。此攸關甲○○等人有無檢察官所指之
既遂犯行，原審未詳予查明，復就上開不利甲○○等人之證據，
未說明不採之理由，遽認甲○○、丁○○、丙○○、乙○○、庚
○○分別成立製造或幫助製造甲基安非他命未遂罪行，自有調查
職責未盡及判決理由不備之違法。以上或為上訴意旨所指摘，或
為本院得依職權調查之事項，應認原判決關於甲○○、己○○、
庚○○有罪部分及乙○○、丙○○、丁○○部分均有撤銷發回之
原因。
參、上訴駁回（戊○○）部分
按第三審上訴書狀，應敘述上訴之理由，其未敘述者，得於提起
上訴後十日內補提理由書於原審法院，已逾上述期間，而於第三
審法院未判決前仍未提出上訴理由書狀者，第三審法院應以判決
駁回之，刑事訴訟法第三百八十二條第一項、第三百九十五條後
段規定甚明。本件上訴人戊○○因不服原審有罪部分之判決，於
九十八年五月八日提起上訴，並未敘述理由，迄今逾期已久，於
本院未判決前仍未提出，依上開規定，應認其關於製造第二級毒
品未遂部分之上訴自非合法，應予駁回。
據上論結，應依刑事訴訟法第三百九十七條、第四百零一條、第
三百九十五條後段，判決如主文。
中    華    民    國  九十八  年    八    月   十三   日
                      最高法院刑事第十二庭
                          審判長法官  黃  一  鑫
                                法官  張  春  福
                                法官  林  勤  純
                                法官  李  錦  樑
                                法官  陳  國  文
      本件正本證明與原本無異
                                      書  記  官
中    華    民    國  九十八  年    八    月   二十   日
                                                Ａ


司法院資訊處製作；財團法人民間司法改革基金會備份。
